臺灣高等法院民事判決　　　　　　　　　 94年度上字第381號
上　訴　人　丁○○
訴訟代理人　邱六郎律師
被 上訴 人　丙○○　　原住臺北縣中和市○○路236號4樓
　　　　　　甲○○
　　　　　　乙○○
上二人共同
訴訟代理人　林辰彥律師
複 代理 人　黃淑怡律師
　　　　　　施裕琛律師
　　　　　　陳家慶律師
上列當事人間侵權行為損害賠償事件，上訴人對於中華民國94年
2月25日臺灣板橋地方法院93年度訴更字第9號第一審判決提起一
部上訴，本院於94年11月1日言詞辯論終結，判決如下：
    主      文
原判決關於駁回上訴人後開第二項之訴，及假執行之聲請，暨該
訴訟費用部分均廢棄。
被上訴人丙○○應給付上訴人新臺幣二百五十萬元，及自九十四
年一月十四日起至清償日止，按週年利率百分之五計算之利息。
其餘上訴駁回。
第一、二審訴訟費用（除確定部分外）由被上訴人丙○○負擔二
分之一，餘由上訴人負擔。
    事實及理由
甲、程序方面：
被上訴人丙○○經合法通知，未於言詞辯論期日到場，核無民事
訴訟法第386條所列各款情形，應准上訴人之聲請，由其一造辯
論而為判決。
乙、得心證之理由：
一上訴人起訴主張：被上訴人丙○○為伊前妻，於民國89年間，
  受伊母羅胡奔妹之託，代辦羅胡奔妹補領身分證時，越權使用
  羅胡奔妹之印章，偽造「羅胡奔妹」之簽名，請領「羅胡奔妹
  」之印鑑證明，並在胡羅奔妹所有如附表所示不動產（下稱系
  爭不動產）土地及建築改良物抵押權設定契約書上，盜蓋「羅
  胡奔妹」之印文，偽造「羅胡奔妹」之簽名，再持該偽造之抵
  押權設定契約書，及前矇領之羅胡奔妹印鑑證明，向被上訴人
  甲○○借款新臺幣（下同）200萬元，並向地政機關為抵押權
  設定登記，丙○○上開偽造文書行為經判處有期徒刑6月確定
  。丙○○於偽造文書刑事案件偵查期間，要求羅胡奔妹撤回告
  訴，並簽訂協議書（下稱系爭協議書），由丙○○為借款人，
  羅胡奔妹提供系爭不動產，向金融機構貸款250萬元，作為清
  償上述甲○○之借款。甲○○，丙○○依約應負責向金融機構
  貸款，惟其等實際上未向金融機構貸款，又因甲○○已聲請停
  止拍賣抵押物，甲○○借款之金主乙○○為保障債權，另以乙
  ○○為債權人，通謀虛偽訂立借款300萬元之契約書，並以羅
  胡奔妹所有之系爭不動產設定本金最高限額450萬元抵押權，
  惟羅胡奔妹或伊均未向乙○○借款，更未同意為抵押權登記，
  乃乙○○對羅胡奔妹之不動產聲請拍賣，致羅胡奔妹所有系爭
  不動產以509萬元拍定而喪失所有權，自構成侵權行為。爰依
  侵權行為損害賠償之法則，求為命被上訴人連帶給付509萬元
  ，並自起訴狀繕本送達翌日加計法定遲延利息之判決。
  被上訴人丙○○受合法通知，未於言詞辯論期日到場，亦未提
  出任何書狀。
  被上訴人甲○○、乙○○則以：丙○○前向甲○○借款200萬
  元，嗣無力清償，甲○○乃依法聲請拍賣抵押物，嗣羅胡奔妹
  同意提供系爭不動產，由丙○○為借款人向金融機構借款250
  萬元以清償甲○○之借款，甲○○並聲請停止執行。惟經2個
  月，丙○○因債信不佳無法向金融機構貸得款項，乃偕同羅胡
  奔妹改向乙○○借款300萬元，三方訂立借款契約，並由上訴
  人及訴訟代理人邱六郎律師為見證人，借得款項用以清償甲○
  ○之借款，甲○○始塗銷抵押權登記，另由羅胡奔妹設定抵押
  權予乙○○。嗣因借款期限屆至，丙○○仍未清償，乙○○依
  法實行抵押權，聲請拍賣抵押物，均係合法行使抵押權，無何
  故意過失侵害上訴人之權利可言等語，資為抗辯。
二原審駁回上訴人之請求，上訴人提起一部上訴，聲明：
  (一)原判決關於駁回後開第二項部分廢棄。
  (二)被上訴人應連帶給付上訴人250萬元，及自起訴狀繕本送達
    翌日起至清償日止，按年息5%計算之利息。
  甲○○、乙○○則聲明：上訴駁回。
三上訴人主張前揭事實，提出羅胡奔妹所有系爭不動產所有權狀
  、協議書、原審91年度訴字第2177號刑事判決等件為證。
  (一)丙○○於被訴偽造文書等案件（原審91年度訴字第2177號，
    下稱系爭刑事案件）審理中，已自白偽造羅胡奔妹之簽名作
    成「土地及建築改良物抵押權設定契約書」，持向甲○○告
    貸，致甲○○陷於錯誤，允貸200萬元與丙○○、允受託向
    臺北市中山地政事務所辦理抵押權設定登記，並使該地政機
    關承辦人員將此等抵押權設定之不實事項，登載於其職務上
    所載之土地登記簿等公文書等情不諱，其並因上開偽造文書
    行為，經判處有期徒刑六月，如易科罰金，以銀元三百元折
    算一日確定，業據本院依職權調閱系爭刑事案件卷宗審閱屬
    實（刑事判決、刑事自白審判筆錄影本見本院卷第31-36,
    110頁），丙○○既未到場爭執，上訴人主張丙○○上開偽
    造文書侵權行為之事實，洵堪認為實在。查丙○○以上開偽
    造文書之侵權行為方法向甲○○貸得200萬元，嗣雖經羅胡
    奔妹同意以系爭不動產擬向金融機構為抵押貸款250萬元以
    清償甲○○之借款，惟因丙○○債信不佳無法向金融機構貸
    得款項，乃轉向乙○○借款，並為本金最高限額450萬元抵
    押權設定登記，因丙○○仍無法清償借款，乙○○聲請拍賣
    抵押物並強制執行，系爭不動產終以509萬元拍定，有臺灣
    臺北地方法院91年度執字第599號執行卷宗影本可參。系爭
    不動產拍賣所得金額509萬元，分配金額分別為執行費
    30,010元、543元、土地增值稅390,741元、乙○○抵押權
    450萬元、臺北市稅捐稽徵處稅款67,909元，其餘100,797元
    發還債務人羅胡奔妹，有分配表在卷可憑（原審訴更字卷第
    67頁）。其中分配予乙○○之450萬元係因丙○○以前揭偽
    造文書侵權行為向甲○○貸得200萬元後，為解決其積欠甲
    ○○款項而生之新債，即此係以舉新債之方式清償舊債。換
    言之，該450萬元原應由丙○○負清償之責，僅因其初以偽
    造文書侵權行為之方式，使羅胡奔妹成抵押人，羅胡奔妹為
    解決積欠甲○○之款項，不得不再提供系爭不動產轉向乙○
    ○為抵押借款，苟丙○○無前揭偽造文書侵權行為，羅胡奔
    妹即無以其所有系爭不動產拍定金額中之450萬元清償乙○
    ○之借款之必要，是該450萬元應認係丙○○前揭偽造文書
    侵權行為致羅胡奔妹所受財產上之損害，上訴人依侵權行為
    損害賠償之規定，請求丙○○賠償其中250萬元，於法有據
    ，應予准許。
  (二)上訴人另主張甲○○，丙○○與羅胡奔妹訂立系爭協議書後
    ，其等依約應負責向金融機構貸款，惟其等未向金融機構貸
    款，反向乙○○借款，又與乙○○通謀虛偽訂立借款300萬
    元之契約書，並以系爭不動產設定本金最高限額450萬元抵
    押權，甲○○、乙○○應與丙○○負連帶賠償之責云云。惟
    查系爭協議書係由丙○○與羅胡奔妹所訂立，約定：「一、
    ‧‧‧(一)乙方（丙○○）應於未協議成立之前，徵求右開抵
    押權之權利人甲○○女士之同意，向法院聲請暫停拍賣手續
    。(二)乙方（丙○○）應與甲○○女士成立協議，以前揭不動
    產以乙方（丙○○）為借款人，轉向金融機構辦理抵押貸款
    ‧‧‧且二百五十萬元正之貸款直接作為清償甲○○女士之
    借款及利息‧‧‧」，有系爭協議書附卷足考（本院卷第
    29-1 頁）。是依系爭協議書約定，向金融機構辦理貸款為
    丙○○，非甲○○，再觀諸甲○○90年6月1日掣發存證信函
    予羅胡奔妹及丙○○，上載：「就協議書內容請求本人與債
    務人羅胡奔妹間拍賣抵押物轉向金融機構辦理抵押貸款清償
    本人抵押借款及其他費用乙事，經本人一再催促，台端等以
    權狀遺失及丙○○信用有瑕疵等相關理由，遲未積極尋求解
    決清償本人債務，嚴重影響本人權益」，有存證信函可稽 (
    見原審訴更字卷第50,51頁）。顯然上訴人主張丙○○與甲
    ○○勾結，故意不向金融機構貸款等情，與事實不符，非屬
    可採。上訴人另主張乙○○為甲○○之金主，乙○○未交付
    300萬元借與丙○○云云，惟據甲○○辯稱：「原告羅胡奔
    妹及被告丙○○及丙○○先生及我簽訂和解書，由原告訴訟
    代理人邱六郎律師當見證人，被告丙○○同意要將錢還給我
    ，但後來沒有還錢，所以我繼續將系爭房屋拍賣，後來是被
    告丙○○的先生找乙○○借錢還給我，我才塗銷抵押權」，
    乙○○辯稱：「‧‧‧原告（上訴人）之被繼承人（指羅胡
    奔妹）偕同丙○○親自簽名蓋章改向乙○○辦理抵押貸款，
    並以貸得之款項清償甲○○」等語（原審訴字卷第27頁, 訴
    更字卷第29頁正面）。參諸卷附「借款契約書（兼作借據）
    」第1一條約定：「本借據金額新臺幣參佰萬元整，款項均
    以現金交丙○○親收訖，特立此據，乙方（丙○○）另開給
    甲方（乙○○）本票如附件」（原審訴更字卷第36,37頁）
    ，堪認乙○○確提出現金予丙○○作為清償甲○○之借款。
    另依該借款契約書，並無由乙○○受讓原債權人甲○○對丙
    ○○之債權及抵押權之意旨，又原審訴更字卷第33頁之收據
    ，上載羅胡奔妹提供之所有權狀3紙，除系爭不動產2紙外，
    另有文山區○○段○○段252-1地號之土地所有權狀，其用意
    在擔保乙○○交款予丙○○，由丙○○清償甲○○後塗銷原
    抵押權登記後再另行設定抵押權予乙○○之間未能銜接之貸
    款風險，均顯見甲○○、乙○○之前後二筆借款、抵押權登
    記均各別獨立，彼此無關。苟乙○○為甲○○借款之實際金
    主，則甲○○名義上之借款未受清償之際，亦等於乙○○未
    受清償，其等僅須繼續以甲○○名義為抵押權人即可，何須
    塗銷甲○○之抵押權登記，另辦理乙○○名義之抵押權設定
    ？是上訴人所稱乙○○為實際金主云云，與客觀事實不符，
    亦難採信。尤以乙○○交付300萬元予丙○○，丙○○於刑
    事案件中未曾否認，前揭借款契約書尚由上訴人之訴訟代理
    人邱六郎律師見證，乙○○於訂約後之90年12月5日將所有
    權狀交付邱六郎律師，復於90年12月20日以存證信函通知丙
    ○○及邱六郎律師，上載「依約應於90年10月29日清償，然
    台端一再請求延期，至今又逾將近二個月‧‧‧希於90年12
    月31日前清償，否則不得已祇有依法請求拍賣抵押物」，有
    該存證信函及回執在卷可參（原審訴更字卷第33,54,55頁）
    ，均得佐證乙○○上開借款及抵押權設定為真實，非屬通謀
    虛偽意思表示。況臺灣臺北地方法院90年度拍字第2806號裁
    定准予就系爭不動產拍賣確定後，為執行法院以91年執字第
    599號執行，長達2年期間，上訴人未曾對上開借款及抵押權
    之設定有所異議，於系爭不動產被拍定後，方追加乙○○為
    被告，於未提出任何證據即主張乙○○之上開借貸及抵押權
    設定為通謀虛偽意思表示，侵害上訴人之權利云云，即無足
    取。末查，丙○○未能向金融機構借得款項，而轉向乙○○
    借款，以清償甲○○之債權，其行為並無不法，而乙○○為
    債權人，其行使抵押權以受償借款債權，本為權利之正當行
    使，亦無何侵權行為可言。上訴人復未提出其他證據證明甲
    ○○、乙○○就丙○○前開偽造文書侵權行為有何犯意之聯
    絡、行為之分擔或何教唆、幫助行為，其主張甲○○、乙○
    ○應與丙○○負連帶賠償之責云云，即屬無據。
四綜上所述，羅胡奔妹於93年3月12日死亡，有戶籍謄本可參（
  本院抗字卷第21頁），上訴人為其繼承人，依侵權行為損害賠
  償、民法第1148條之規定，請求丙○○給付上訴人250萬元，
  及自94年1月14日（按上訴人之起訴狀於93年12月24日以公示
  送達方式送達丙○○，原審訴更字卷第81頁，依民事訴訟法第
  152條「公示送達，自將公告或通知書黏貼牌示處之日起，其
  登載公報或新聞紙者，自最後登載之日起，經二十日發生效力
  」之規定，於93年1月14日發生效力）起至清償日止，按週年
  利率5%計算之利息，於法有據，應予准許，其逾此範圍之請求
  ，於法無據，應予駁回。上開應准許部分，原審為上訴人敗訴
  之判決，尚有未洽，上訴意旨指摘此部分原判決不當，求予廢
  棄改判，為有理由，應由本院予以廢棄，改判如主文第2項所
  示。原審駁回上訴人對甲○○、乙○○就上開應准許部分連帶
  給付之請求，並駁回其假執行之聲請，核無不合。上訴意旨指
  摘原判決此部分不當，求予廢棄改判，為無理由，應予駁回。
五本件因事證已臻明確，兩造其餘攻擊、防禦方法及所為之立證
  ，與判決之結果不生若何影響，無庸再逐一予以論究，合併敘
  明。
據上論結，本件上訴為一部有理由，一部無理由，依民事訴訟法
第463條、第385條第1項前段、第450條、第449條第1項、第79條
，判決如主文。
中　　華　　民　　國　　94　　年　　11　　月　　15　　日
　　　　　　　　　民事第十七庭  審判長法  官  沈方維
                                      法  官  張競文
                                      法  官  湯美玉
正本係照原本作成。
如不服本判決，應於收受送達後20日內向本院提出上訴書狀，其
未表明上訴理由者，應於提出上訴後20日內向本院補提理由書狀
（均須按他造當事人之人數附繕本）上訴時應提出委任律師或具
有律師資格之人之委任狀；委任有律師資格者，另應附具律師資
格證書及釋明委任人與受任人有民事訴訟法第466條之一第一項
但書或第二項（詳附註）所定關係之釋明文書影本。
中　　華　　民　　國　　94　　年　　11　　月　　16　　日
                                      書記官  賴淑真
附註：
民事訴訟法第四百六十六條之一（第一項、第二項）：
對於第二審判決上訴，上訴人應委任律師為訴訟代理人。但上訴
人或其他法定代理人具有律師資格者，不在此限。
上訴人之配偶、三親等內之血親、二親等內之姻親，或上訴人為
法人、中央或地方機關時，其所屬專任人員具有律師資格並經法
院認為適當者，亦得為第三審訴訟代理人。
